【裁判字號】    98,易,299
【裁判日期】    980903
【裁判案由】    竊盜
【裁判全文】
臺灣宜蘭地方法院刑事判決               98年度易字第299號
公  訴  人  臺灣宜蘭地方法院檢察署檢察官
被      告  乙○○
上列被告因竊盜案件，經檢察官提起公訴（98年度偵字第2009號
），本院判決如下：
    主  文
乙○○犯竊盜罪，處有期徒刑參月，如易科罰金，以新臺幣壹仟
元折算壹日。
    事  實
一、乙○○於民國98年4月2日早上8時至晚上7時間之某時，在其
    住處附近之宜蘭縣羅東鎮○○路39之1號1樓前，見丙○○所
    有之太空型牌古董自行車一輛停於該處，且未上鎖，詎乙○○竟基於意圖為自己不法所有之竊盜犯意，徒手將該太空型
    牌古董自行車牽離現場而竊取之。乙○○於行竊得手後，隨
    即於翌日（3日）上午8、9時許，聯繫經營餐廳及中古文物
    買賣之「阿景的店」（起訴書誤繕為「阿霞的店」）老闆甲○○，以新臺幣（下同）一千元之價格將其所竊得之太空型
    牌古董自行車售予不知情之甲○○，且於98年4月3日下午1
    、2時許，先以自己所有之小貨車將該太空型牌古董自行車
    載運至宜蘭縣羅東鎮○○路163號「阿景的店」放置，俟於
    同日晚間10許，乙○○再至「阿景的店」，向甲○○收取價
    金一千元。嗣因丙○○於98年4月2日晚間7時許，發現其所
    有之太空型牌古董自行車失竊後，即外出四處尋找，其後於
    98年4月4日下午2時57分許，在「阿景的店」外發現其所失
    竊之太空型牌古董自行車後便報警，警方始循線查悉上情。
二、案經丙○○訴由宜蘭縣警察局羅東分局報請臺灣宜蘭地方法
    院檢察署檢察官偵查起訴。
    理  由
一、按被告以外之人於審判外之言詞或書面陳述，除法律有規定
    者外，不得作為證據。又被告以外之人於審判外之陳述，雖
    不符前四條之規定，而經當事人於審判程序同意作為證據，
    法院審酌該言詞陳述或書面陳述作成時之情況，認為適當者
    ，亦得為證據。當事人、代理人或辯護人於法院調查證據時
    ，知有第159條第1項不得為證據之情形，而未於言詞辯論終
    結前聲明異議者，視為有前項之同意，刑事訴訟法第159條
    第1項、第159條之5第1項、第2項分別定有明文。本件情形
    ，證人丙○○、甲○○於警詢之陳述，雖均係被告以外之人
    於審判外之陳述，但檢察官及被告就上開警詢之陳述，均已
    同意採為本案證據，且本院審酌該等證據資料作成時之狀況
    ，並無不宜作為證據情事，依刑事訴訟法第159條之5第1項
    規定，自有證據能力。另被告、檢察官於本院審理時對於下
    列所述之其他證據資料，均不爭執其證據能力，本院審酌該
    等證據資料作成時之狀況，亦無不宜作為證據情事，依刑事
    訴訟法第159條之5第2項規定，自均得作為證據。
二、訊據被告乙○○固不否認「伊有於98年4月3日上午8、9時許
    ，聯絡『阿景的店』（起訴書誤繕為「阿霞的店」）老闆甲○○，以一千元之價格將一輛太空型牌古董自行車販售予甲○○，且於當日下午1、2時許，先以自己所有之小貨車將該
    太空型牌古董自行車載運至宜蘭縣羅東鎮○○路163號『阿
    景的店』放置，俟於同日晚間10時許，伊再至『阿景的店』
    ，向甲○○收取價金一千元。」之事實（見本院卷第11、11
    1頁），惟矢口否認有何竊盜犯行，辯稱「98年4月3日早上7
    、8時許，『阿川』以0000000000號行動電話撥打我的00000
    00000號行動電話，『阿川』說他撿到一輛自行車，要賣給
    我，我就到住處樓下看那輛自行車，且以八百元的價格向『
    阿川』購買。買到該輛自行車後，當天早上8、9時許，我就
    與甲○○聯絡，說要以一千元賣給他，甲○○說好，我就在
    當日下午1、2時許，用小貨車將自行車載到『阿景的店』。
    我是銀行副理退休，生活無虞，不會為了幾百元偷自行車，
    且我的年紀大、身體不好，根本無法偷那輛自行車，自行車
    真的不是我偷的，是『阿川』賣給我的，我認為『阿川』是
    在撿東西，很可憐，我怕連累他，所以之前警、偵訊時才會
    說是在台北的跳蚤市場買的。」云云，然查：
（一）丙○○所有之太空型牌古董自行車一輛於98年4月2日早上
      8時至晚上7時間之某時，在宜蘭縣羅東鎮○○路39之1號1
      樓前遭人竊走。丙○○於98年4月2日晚間7時許，發現其
      所有之太空型牌古董自行車失竊後，即外出四處尋找，嗣
      於98年4月4日下午2時57分許，在宜蘭縣羅東鎮○○路163
      號「阿景的店」（起訴書誤繕為「阿霞的店」）外發現其
      所失竊之太空型牌古董自行車等事實，已據證人丙○○迭
      於警詢、檢察官偵訊及本院審理時證述明確（見警卷第4
      至6頁，偵查卷第15至16頁，本院卷第78至81頁），並有
      查獲時現場相片八張、贓物認領保管單一件在卷可稽，自
      堪以認定。
（二）又警方於98年4月4日下午，在宜蘭縣羅東鎮○○路163號
      「阿景的店」外，所查獲之丙○○失竊太空型牌古董自行
      車一輛，係被告於98年4月3日上午8、9時許，聯絡『阿景
      的店』老闆甲○○後，以一千元之價格販售予甲○○，且
      於98年4月3日下午1、2時許，先由被告以其所有之小貨車
      將該太空型牌古董自行車載運至宜蘭縣羅東鎮○○路163
      號「阿景的店」放置，俟於同日晚間10許，被告再至「阿
      景的店」，向甲○○收取價金一千元之事實，亦據被告於
      本院審理時坦認在卷（見本院卷第11、111頁），核與證
      人甲○○於警詢、檢察官偵訊及本院審理時證述之情節大
      致相符（見警卷第7至9頁，偵查卷第17頁，本院卷第82至
      85頁），並有查獲時現場相片八張在卷可稽，自堪以認定
      。
（三）從而，依上開（一）、（二）之事證，堪認被告至少從98
      年4月3日上午8、9時許起，即持有丙○○於98年4月2日早
      上8時至晚上7時間之某時，在宜蘭縣羅東鎮○○路39之1
      號1樓前失竊之太空型牌古董自行車（贓物）。
（四）至於被告於本院審理時雖以上開太空型牌古董自行車並非
      伊所竊取，係伊向「阿川」購得云云，而為否認構成要件
      該當性之辯解，然查：
１、按我國刑事舉證責任只有零星規範於實體法者，對於大多數
    實體法未規範舉證責任的事項，則應依刑事訴訟法的規定及
    舉證責任分配的法理來解決。依刑事訴訟法第161條、第163
    條條文及立法說明，檢察官對於構成要件該當性（包括客觀
    構成要件、主觀構成要件）、犯罪加重要件、處罰條件存在
    之事實負舉證責任；刑事被告得保持緘默，不負自證己罪之
    義務，此部分並無疑義。至於刑事訴訟法第161條之1規定：
    「被告得就被訴事實指出有利之證明方法。」，係賦予被告
    主動實施防禦之權利，以貫徹當事人對等原則，並非將檢察
    官應負之舉證責任轉換予被告。雖然刑事訴訟法僅規定檢察
    官就被告之犯罪事實有舉證責任，對於被告的舉證責任未作
    明確規定，被告若單純否認，當然沒有舉證責任，但被告為
    避免法官形成有罪心證，有實施防禦之權利，若被告進一步
    提出積極抗辯，被告為證明其抗辯為真實，除法律規定不需
    舉證的情形外（例如公眾週知、於法院已顯著或法院職務上
    已知的事實），因被告對此擁有特別知識，而此積極事項又
    有利於被告，且我國已由職權進行改採兩造對抗制度，故原
    則上被告對之應負有「提出證據責任」（但不負終局的「說
    服責任」，即當事人一造使裁判者於證據調查後採信其主張
    之責任），若被告能證明至「有合理懷疑」程度，舉證責任
    轉換，檢察官就抗辯事由不存在應負舉證責任，證明至「無
    合理懷疑」程度。被告提出證據後，若能證明至「有合理懷
    疑」的程度，而檢察官無相反證據推翻時，表示檢察官無法
    證明被告所涉罪嫌至「無合理懷疑」的程度，被告即應獲無
    罪判決。而所謂「無合理懷疑」，非指「沒有任何懷疑」。
    「認定犯罪事實所憑之證據，並不以直接證據為限，即綜合
    各種間接證據，本於推理作用，為其認定犯罪事實之基礎，
    仍非法所不許。」此種推理作用學說上稱為「事實上的推定
    」。亦即，基於人類生活經驗，以間接事實推定主要事實，
    顯示事務高度之蓋然性，依理性的推論其為真實，與實務上
    所謂經驗法則、論理法則有相同意義。故甲事實存在若已被
    證明，在無反證的情形下，雖無直接證據證明乙事實，仍可
    合理地推定乙事實存在。舉例言之，某甲在與竊案發生時間
    、場所接近的時地持有贓物，若甲無法交待贓物來源，應可
    合理認定其竊盜。若甲持有贓物時間與竊案發生時間、場所
    相距較遠，其否認竊盜，又無其他證據證明其竊盜時，則不
    應起訴甲竊盜罪。此時甲是否構成贓物罪，應考慮被告與其
    所謂出借者有無密切關係、借多久、贓物價值、贓車鑰匙是
    否原廠等因素，來判斷甲有無贓物之認識，並視甲能否證明
    善意取得贓物而定，應非以被告答辯有無竊盜及是否知贓來
    決定其是否構成竊盜罪或贓物罪。換言之，若被告主張係年
    籍姓名不詳之人交付贓物，被告對此擁有特別經驗，且此積
    極事項有利於被告，故被告對之負有「提出證據責任」。被
    告提出「幽靈抗辯」，其「提出證據責任」的門檻為「有合
    理懷疑」的程度，被告提出證據後，若能證明至「有合理懷
    疑」的程度，而檢察官無相反證據推翻時，表示檢察官無法
    證明被告竊盜罪至「無合理懷疑」的程度，被告即應獲無罪
    判決。若被告對「幽靈抗辯」舉證未達此程度，雖理論上其
    抗辯有可能性，但尚不成為有效抗辯，檢察官並無責任證明
    該抗辯事實不存在，法院就該爭點應逕為不利被告之認定。
    否則若認為被告任意為「幽靈抗辯」，檢察官均有責任證明
    其不存在，不惟可能導致被告藉此拖延訴訟，且檢察官對「
    幽靈」之不存在根本無從舉證。而竊案及其他在隱密狀態下
    進行之犯罪，通常沒有目擊者，檢察官通常只能舉證被害人
    失竊及在被告處所查獲贓物、或被告持有贓物之時間與失竊
    時間接近，來推論被告竊盜，此為符合經驗法則、論理法則
    的「事實上推定」。被告若積極抗辯該贓物是「○○」給他
    的（或送、或賣、或借等等），但不能依刑事訴訟法第96條
    規定指出證明之方法，因未盡「提出證據責任」，法院就該
    爭點應逕為不利被告之認定，檢察官就該「幽靈抗辯」應無
    舉證責任。
２、被告於本院審理係辯稱「本案之太空型牌古董自行車係98年
    4月3日早上7、8時許，『阿川』以0000000000號行動電話撥
    打我的0000000000號行動電話，『阿川』說要將他所撿到一
    輛自行車賣給我，我就到住處樓下看那輛自行車，且以八百
    元的價格向『阿川』購買。」云云，然其於警詢及檢察官偵
    訊時卻辯稱「本案之太空型牌古董自行車係伊於98年4月3日
    早上7、8時許，在台北市萬華區的跳蚤市場以八百元購買的
    。」云云（見警卷第2頁、偵查卷第16頁），其前後所稱本
    案太空型牌古董自行車之來源及取得之地點已相互歧異，是
    其所辯是否可信，已非無疑。其次，依卷內所附被告使用之
    0000000000號行動電話通聯紀錄所示（見警卷第19至27頁，
    偵查卷第5至8頁），該門號於98年4月3日之通聯基地台位置
    均於宜蘭縣境內，並無至台北縣市者，足認被告於警、偵訊
    時辯稱『該自行車係其於98年4月3日上午7、8時許，在台北
    市萬華跳蚤市場購入」云云，顯與事實不符，顯不足採。再
    者，依卷內所附0000000000號、0000000000號行動電話通聯
    紀錄所示（見警卷第19至27頁，偵查卷第5至8頁，本院卷第
    24至34頁），於98年4月3日根本無0000000000號行動電話與
    0000000000號行動電話進行通聯之紀錄，足認被告於審理中
    辯稱「該自行車係98年4月3日早上7、8時許，『阿川』以00
    00000000號行動電話撥打伊之0000000000號行動電話聯絡後
    ，伊以八百元向『阿川』購買。」云云，亦與事實不符，仍
    不足採。此外，被告雖指稱「98年4月3日『阿川』使用的行
    動電話門號為0000000000，現在使用的是0000000000號。」
    云云，並申請傳喚「阿川」，然經本院調閱上開二門號之申
    請使用人資料（見本院卷第16頁），並傳喚各申請使用人丁○○、己○○及丁○○之弟戊○○到庭，被告均稱前揭證人
    並非其所稱之「阿川」，且上列各證人亦均證稱「不認識被
    告及『阿川』之人，亦未曾販賣自行車予被告。」等語（以
    上參見本院卷第71至78、101至104頁），另被告又未能提出
    「阿川」之真實姓名年籍資料，且本院窮盡一切方法亦無法
    查得被告所稱「阿川」之人，顯然被告所辯係屬「幽靈抗辯
    」，且無任何證據可佐，絲毫不足採信。
３、實則，由「本案之太空型牌古董自行車係於丙○○於98年4
    月2日早上8時至晚上7時間之某時，宜蘭縣羅東鎮○○路39
    之1號1樓前失竊」、「被告之住處係在宜蘭縣羅東鎮○○路
    557號4樓之1，相距本案太空型牌古董自行車失竊地點—宜
    蘭縣羅東鎮○○路39之1號1樓—約1公里，騎自行車只須幾
    分鐘，且被告於98年4月2日當日之活動區域確實只在案發地
    點之宜蘭縣羅東鎮內及其附近之冬山鄉、三星鄉境內。」（
    參見本院卷第110頁之被告供述內容及偵查卷第6頁00000000
    00號行動電話通聯紀錄所顯示之基地台位址）、「被告於98
    年4月3日上午8、9時許，即將其所持有之本案太空型牌古董
    自行車販售予址設於宜蘭縣羅東鎮○○路163號『阿景的店
    』之老闆甲○○。」等情，可知本案太空型牌古董自行車失
    竊之時間、空間，與被告持有失竊物太空型牌古董自行車之
    時間、空間十分密切，而被告所辯該自行車之來源又屬「幽
    靈抗辯」而不足採信，依此，已足堪認定本案之太空型牌古
    董自行車確實係被告行竊得來，否則被告何以能取得並將自
    行車販售予他人？是被告辯稱「我沒有偷自行車之動機及能
    力」云云，要屬飾卸之詞，諉無足取。
（五）綜上所述，本案事證已臻明確，被告空言否認犯行，諉無
      足取，其竊盜之犯行洵堪認定，應依法論科。
三、核被告乙○○之所為，係犯刑法第320條第1項之竊盜罪。爰
    審酌被告之素行、智識程度；犯罪之動機、目的、手段、所
    得財物價值；犯罪後態度及被害人所受損害等一切情狀，酌
    情量處如主文所示之刑，並諭知易科罰金之折算標準，以示
    警懲。
據上論斷，應依刑事訴訟法第284條之1、第299條第1項前段，刑
法第320條第1項、第41條第1項前段，刑法施行法第1條之1，判
決如主文。
本案經檢察官劉憲英到庭執行職務。
中    華    民    國    98    年     9    月     3    日
                  刑事第二庭法  官  劉家祥
以上正本證明與原本無異。
如不服本判決應於收受送達後十日內向本院提出上訴書狀，並應
敘述具體理由；其未敘述上述理由者，應於上訴期間屆滿後二十
日內向本院補提理由書 (均須按他造當事人之人數附繕本)「切
勿逕送上級法院」。
                            書記官  劉謹翊
中    華    民    國    98    年     9    月     3    日
附錄本案論罪科刑法條：
中華民國刑法第320條第1項（普通竊盜罪、竊佔罪）
意圖為自己或第三人不法之所有，而竊取他人之動產者，為竊盜
罪，處5年以下有期徒刑、拘役或5百元以下罰金。
前二項之未遂犯罰之。
中華民國刑法施行法第1條之1（罰金貨幣單位與罰鍰倍數）
中華民國九十四年一月七日刑法修正施行後，刑法分則編所定罰
金之貨幣單位為新臺幣。
九十四年一月七日刑法修正時，刑法分則編未修正之條文定有罰
金者，自九十四年一月七日刑法修正施行後，就其所定數額提高
為三十倍。但七十二年六月二十六日至九十四年一月七日新增或
修正之條文，就其所定數額提高為三倍。


司法院資訊處製作；財團法人民間司法改革基金會備份。
